【裁判字號】    98,訴,319
【裁判日期】    980907
【裁判案由】    租佃爭議
【裁判全文】
臺灣士林地方法院民事判決               98年度訴字第319號
原      告  甲○○
訴訟代理人  簡炎申  律師
            林光彥  律師
被      告  己  ○
            庚○○
兼
訴訟代理人  乙○○
被      告  丙○○
            戊○○
            丁○○
上三人共同
訴訟代理人  張世興  律師
上列當事人間租佃爭議事件，本院於民國98年8 月21日言詞辯論
終結，判決如下：
    主  文
原告之訴駁回。
訴訟費用新臺幣壹萬肆仟貳佰元由原告負擔。
    事實 及理由
一、原告主張：伊父親王傳宗於民國42年間與第三人李長成及李
    欉就附表所示之土地訂立耕地三七五減租租約，租賃期間自
    42年1 月1 日起至47年12月31日止（下稱系爭耕地租約）。
    嗣因李欉於90年7 月7 日死亡，附表編號01至06所示土地（
    下稱系爭耕地）於92年10月24日以繼承為原因移轉登記予被
    告丙○○、戊○○及丁○○，另李長成（93年6 月3 日死亡
    ）則於91年8 月26日將附表編號01至04及於91年7 月31日將
    附表編號05至06所示土地，以贈與為原因移轉登記予己○、
    乙○○、庚○○。而原告之父即原承租人王傳宗於96年4 月
    8 日去世，原告以外之其他非現耕繼承人已拋棄系爭耕地租
    約，故系爭耕地租約關於附表編號01至06土地之現承租人為
    原告，出租人為被告等人。原告在系爭耕地上自任耕作，詎
    被告等人竟否認兩造就附表編號01至06土地之系爭耕地租約
    存在，於原告單獨向臺北縣八里鄉公所就系爭耕地租約為變
    更及續訂之申請時，被告己○竟為異議，為此原告先依法列
    被告等人為相對人向臺北縣八里鄉公所耕地租佃委員會申請
    調解，嗣因調解不成立而移送臺北縣政府耕地租佃委員會調
    處，經認「承租人興建房屋及設置養豬場已違反耕地應自任
    耕作之規定，依耕地三七五減租條例第17條第1 項第4 款規
    定終止租約」，原告不服調處結果，乃提起本訴，並聲明：
    (一)確認兩造間就附表編號01至06所示土地之耕地三七五減租
    租賃契約存在。(二)被告應就附表編號01至06所示土地與原告
    續訂私有耕地租約（租佃期間自96年1 月1 日至101 年12月
    31日）。(三)訴訟費用由被告連帶負擔。
二、被告等人則略以：系爭耕地為田地，等則：10，系爭耕地租
    約乃以種植水稻為正產物，但系爭耕地並無種植水稻，反而
    接近荒蕪，多屬竹林且雜草叢生；另附表編號05土地上建有
    房屋，其中附圖所示B 部分，更供第三人褚進福居住使用，
    顯與耕作目的無關，非屬農舍，而被告並未代原告同意褚進
    福在系爭耕地上蓋屋居住，李長成及李欉縱曾出具土地使用
    權同意書，同意原承租人王傳宗在附表編號05土地上建築一
    層加強磚造建築物，但僅同意使用土地面積30坪，附表編號
    05土地上建築物面積總計608 平方公尺，已逾30坪，超過同
    意之範圍；再原告讓王太平在附表編號05土地上設置養豬場
    ，凡此，均係從事耕作以外之事，足認原告並未自任耕作，
    系爭耕地租約，依耕地三七五減租條例第16條第2 項規定，
    應為無效。縱認系爭耕地租約並非無效，但系爭耕地雜草叢
    生，原告又在其上建築房屋，或讓第三人建築房屋，或設置
    養豬場，足證系爭耕地非因不可抗力已逾1 年以上無人耕作
    。又原告及其被繼承人即原承租人王傳宗從未向李欉及其繼
    承人繳納耕地租金，積欠之地租總額已超過2 年，被告亦得
    依耕地三七五減租條例第17條第1 項第3 款、第4 款之規定
    終止系爭耕地租約等語置辯，故均請求駁回原告之訴，並命
    原告負擔訴訟費用。
三、本院之判斷：
  (一)原告提起本件訴訟，為適格之當事人，其求為確認部分，亦
    有即受確認判決之法律上利益：
    (1)按所謂「當事人適格」，係指具體訴訟可為當事人之資格
      ，得受本案之判決而言。此種資格，稱為訴訟實施權或訴
      訟行為權。判斷當事人是否適格，應就該具體之訴訟，依
      當事人與特定訴訟標的之法律關係定之。一般而言，訴訟
      標的之主體通常為適格之當事人。雖非訴訟標的之主體，
      但就該訴訟標的之權利或法律關係有管理或處分權者，亦
      為適格之當事人。又在給付之訴，只須原告主張對被告有
      給付請求權者，其為原告之當事人適格即無欠缺（最高法
      院96年度台上字第1780號判決意旨參照）。又原告因法律
      關係之存否不明確，致其私法上地位有受侵害之危險，提
      起確認法律關係存在之訴者，如以否認其法律關係存在人
      之為被告，即不生被訴當事人適格之欠缺問題（最高法院
      40年台上字第1827號判例參照）。
    (2)本件原告主張兩造間系爭耕地租約存在，經被告加以否認
      ，原告主張之法律關係之存否即有不明，其私法上地位有
      受侵害之危險，而提起確定之訴，有即受確認判決之法律
      上利益，且依照前開判例說明，尚不生當事人適格欠缺問
      題。另原告主張其為原承租人王傳宗之繼承人前為系爭耕
      地之現耕人，其他非現耕之繼承人，已拋棄關於系爭耕地
      租約之權利，並據提出非現耕人繼承人同意書為證（見本
      院卷一第249 頁至第250 頁），其依自己及被告等人為系
      爭耕地租約主體之主張，請求被告等人續訂私有耕地租約
      ，即具當事人之資格，得受本案之判決，自屬適格之當事
      人。
  (二)系爭租約因原承租人王傳宗有就一部分不自任耕作之情形，
    依耕地三七五減租條例第16條第2 項規定，全部無效：
    (1)按耕地三七五減租條例之立法目的，旨在落實憲法第143
      條第4 項扶植自耕農之農地使用政策及憲法第153 條第1
      項改良農民生活之基本國策。其立法限制地租、租期、嚴
      格限制耕地出租人終止耕地租約及收回耕地條件，藉有礙
      契約自由原則及地主財產權保障之立法手段，保護弱勢之
      自耕農，重新建構耕地承租人與出租人間之農業產業關係
      。倘若耕地承租人不自任耕作或將耕地之全部或一部轉租
      他人，自無加以保護之必要。是耕地三七五減租條例第16
      條第1 項、第2 項明定：承租人應自任耕作，並不得將耕
      地全部或一部轉租於他人。承租人違反前項規定時，原訂
      租約無效，得由出租人收回自行耕種或另行出租。所謂不
      自任耕作，兼指轉租及將耕地借與他人使用，交換耕作，
      即未自任耕作其承租之耕地，亦與轉租無異。而佃農在承
      租耕地上固允許有農舍之存在，但所謂農舍，乃以便利耕
      作而設，並不以解決佃農家族實際居住問題為目的。為解
      決佃家實際居住問題，而在耕地上建屋，縱經出租人同意
      ，原訂租約仍為無效，得由出租人收回。且無效係以租約
      所訂之土地全部為準，如同1 租約內有多筆土地，承租人
      將其中1 筆或數筆轉租他人或不自任耕作者，原訂租約全
      部為無效，出租人得就該未轉租或自任耕作部分之土地併
      請求收回（最高法院56年台上字第1520號、63年台上字第
      599 號、64年台上字第571 號判例、69年度台上字第652
      號、73年度台上字第3482號、83年度台上字第2636號判決
      意旨參照）。
    (2)查系爭耕地之附表編號05土地上如附圖A 、B 部分，分別
      建有磚造平房及水泥建物，經比對建物稅籍資料：坐落臺
      北縣八里鄉○○村○ 鄰○道坑15號為折舊年數達38年之磚
      石造（面積93.6平方公尺）、騎樓（面積11.6平方公尺）
      及折算年數28年之加強磚造建物（面積59.9平方公尺），
      另坐落臺北縣八里鄉○○村○ 鄰○道坑15號左棟則為折舊
      年數27年之加強磚造建物（面積123.4 平方公尺），前者
      之納稅義務人為甲○○，後者之納稅義務人為褚進福之記
      載（見本院卷二第36頁），另參考原告提出之土地使用同
      意書2 份均記載：李長成及李欉同意原承租人王傳宗在附
      表所示編號05土地面積30坪內建築1 層加強磚造之建築物
      等情（見本院卷一第84頁、卷二第9 頁），應可以推知附
      圖B 部分及丙部分之水泥建物（合計面積226 平方公尺）
      可包含稅籍資料上所載之加強磚造建物（183.3 平方公尺
      ），且均約於71年間由原承租人王傳宗獲李長成及李欉同
      意而建築。
    (3)另查褚進福為原告之姐王寶蓮之夫，亦為原承租人王傳宗
      之女婿，但非系爭耕地之現耕人，卻居住使用如附圖B 部
      分等情，此為原告所不爭執（見本院卷二第66頁反面、第
      243 頁），並有戶籍謄本在卷可證（見本院卷一第140 號
      ），堪信為真。而附圖B 部分水泥（加強磚造）建物既係
      原承租人王傳宗獲李長成及李欉之同意而建築，該部分嗣
      後除「臺北縣八里鄉○○村○ 鄰○道坑15號之加強磚造部
      分」由原承租人王傳宗或仍從事系爭耕地耕作之原告居住
      使用，可認係農舍外，其餘「臺北縣八里鄉○○村○ 鄰○
      道坑15號左棟加強磚造部分」既由非屬系爭耕地現耕人之
      褚進福居住使用，並為納稅義務人，顯係原承租人王傳宗
      係為解決其家族之實際居住問題而加以建築，該部分難認
      係屬農舍，原承租人王傳宗就該部分土地之使用，難認為
      係自任耕作。
    (4)再原告亦自承：附圖A 部分之瓦屋原供原告家人使用，但
      原告父親於前後共生育有4 子7 女，人口眾多，原屋不足
      使用，乃再向原告地主協調，經其同意而加蓋附圖B 部分
      之加強磚造房屋供原告家人，包括當時即同住之原告二姐
      及二姐夫褚進福等語（見本院卷第243 頁），更足認附圖
      B 部分之建築，乃原承租人王傳宗為解決其家族實際居住
      問題而興建，已非作農舍使用。據此，亦足證系爭耕地租
      約之原承租人王傳宗，就系爭耕地之一部有不自任耕作之
      情形。
    (5)本件系爭耕地租約之原承租人王傳宗既有就系爭耕地之一
      部未自任耕作之情事，縱其不自任耕作曾獲原出租人李長
      成及李欉之同意，惟依照前開判例及說明，原訂租約仍為
      全部無效。
  (三)另按土地法第106 條規定，耕地租賃包括漁牧在內。另耕地
    三七五減租條例第16條第1 項所稱「承租人應自任耕作」，
    應包括其家屬在內（最高法院81年度台上字第310 號判決意
    旨參照）。本件原告或原承租人王傳宗雖曾將系爭耕地之一
    部，變更為養豬畜牧之用，此由附圖所示E 部分為閒置之豬
    舍即可推知，原告並曾讓其家屬王太平在系爭耕地上從事養
    豬之畜牧，此有臺北縣政府97年3 月7 日北府農牧字第0970
    15 3647 號函在卷可證（見本院卷一第111 頁），但依照前
    開最高法院判決，原告仍不失為自任耕作，被告據此指摘原
    告為不自任耕作，尚屬誤會，併此敘明。
四、綜上所述，本件系爭耕地租約因原承租人有一部不自任耕作
    之情形，自其不自任耕作時起，已因違反耕地三七五減租條
    例第16條第1 項，依同條第2 項規定為無效。原告已無從因
    繼承從而繼受承租人之地位。是原告起訴求為確認兩造間就
    附表編號01至06所示土地之耕地三七五減租租賃契約存在，
    並請求被告應就附表編號01至06所示土地與原告續訂私有耕
    地租約，即無理由，應予駁回。
五、本判決為終局之判決，爰依職權確定訴訟費用額為新臺幣1
    萬4,200 元（即測量費用，本件依法不徵裁判費），並命原
    告負擔。
六、訴訟費用裁判之依據：民事訴訟法第78條。
中    華    民    國    98    年    9     月     7     日
                  民事第一庭法  官  周群翔
附表：
┌──┬──────┬───┬──┬──────┬─────────┐
│編號│土地地段    │地號  │地目│面積        │所有權人/ 應有部分│
├──┼──────┼───┼──┼──────┼─────────┤
│ 01 │臺    北  縣│430   │ 田 │141 平方公尺│己  ○：四分之一  │
│    │八    里  鄉│      │    │            │乙○○：八分之一  │
│    │下 罟 子  段│      │    │            │庚○○：八分之一  │
│    │長道坑口小段│      │    │            │丙○○：六分之一  │
│    │            │      │    │            │戊○○：六分之一  │
│    │            │      │    │            │丁○○：六分之一  │
├──┼──────┼───┼──┼──────┼─────────┤
│ 02 │同上        │448   │ 田 │868 平方公尺│同上              │
├──┼──────┼───┼──┼──────┼─────────┤
│ 03 │同上        │669-1 │ 田 │4081平方公尺│同上              │
├──┼──────┼───┼──┼──────┼─────────┤
│ 04 │同上        │669-2 │ 田 │3120平方公尺│同上              │
├──┼──────┼───┼──┼──────┼─────────┤
│ 05 │同上        │724   │ 田 │2628平方公尺│同上              │
├──┼──────┼───┼──┼──────┼─────────┤
│ 06 │同上        │726   │ 田 │1160平方公尺│同上              │
├──┼──────┼───┼──┼──────┼─────────┤
│ 07 │同上        │726-2 │ 道 │388 平方公尺│李長成：二分之一  │
│    │            │      │    │            │丙○○：六分之一  │
│    │            │      │    │            │戊○○：六分之一  │
│    │            │      │    │            │丁○○：六分之一  │
└──┴──────┴───┴──┴──────┴─────────┘
以上正本係照原本作成。
如對本判決上訴須於判決送達後20日內向本院提出上訴狀。
中    華    民    國    98    年    9     月    7     日
                            書記官  阮弘毅


司法院資訊處製作；財團法人民間司法改革基金會備份。
